【裁判字號】    97,簡上,224
【裁判日期】    971112
【裁判案由】    塗銷所有權登記
【裁判全文】
臺灣板橋地方法院民事判決             97年度簡上字第224號
上  訴  人  甲○○
訴訟代理人  賴淑玲律師
被  上訴人  乙○○
                      樓
被  上訴人  丁○○
上  一  人
訴訟代理人  丙○○
上列當事人間請求塗銷所有權登記事件，上訴人對於中華民國97
年7月4日臺灣板橋地方法院三重簡易庭97年重簡字第260號第一
審判決提起上訴，經本院於97年10月29日言詞辯論終結，判決如
下：
    主  文
上訴駁回。
第二審訴訟費用由上訴人負擔。
    事實及理由
一、本件被上訴人乙○○經合法通知，未於言詞辯論期日到場，
    核無民事訴訟法第386 條所列各款情形，爰依上訴人之聲請
    ，由其一造辯論而為判決。
二、上訴人主張：
(一)、緣門牌號碼台北縣三重市○○街317 號之房屋（下稱系爭房
    屋），係於民國54年間以被上訴人乙○○之母周莊寶桂之名
    義申請建築，並登記為周莊寶桂所有之國民住宅，嗣於55年
    5 月10日讓渡予上訴人。系爭房屋因屬國民住宅，依46年7
    月27日公布之「興建國民住宅貸款條例」第8 條規定，借款
    人或承購人依本條例規定借款興建或承購之住宅，在借款還
    清前不得典賣或再抵押。由於上訴人與周莊寶桂於55年間簽
    約時，均無力一次還清貸款，以致當時無法辦理移轉登記，
    雙方遂約定將系爭房屋信託登記在周莊寶桂名下，待日後繳
    清貸款後，再協同辦理移轉登記。上訴人並依約給付補償費
    並按期繳納系爭房屋貸款，直至70年7 月28日全部清償完畢
    。
(二)、嗣後周莊寶桂於93年2 月20日死亡，而被上訴人乙○○為周
    莊寶桂之繼承人，自負有將系爭房屋移轉登記予上訴人之義
    務。豈料被上訴人乙○○竟基於脫產之目的，先於95年9 月
    5 日將系爭房屋設定債權額為新台幣（下同）200 萬元之最
    高限額抵押權予第三人賴育生，再於95年12月18日將系爭房
    屋移轉登記予被上訴人丁○○。然系爭房屋一直由上訴人占
    有使用中，被上訴人丁○○未曾看過系爭房屋屋況，竟同意
    買下系爭房屋；且系爭房屋市價約200 餘萬元，被上訴人乙
    ○○卻僅以100 萬元之價格，即出售予被上訴人丁○○，其
    出售之價金尚不足清償以系爭房屋設定之抵押權所擔保之債
    權；被上訴人間就系爭房屋之買賣契約不但約定有附買回條
    款，且被上訴人丁○○買得系爭房屋後，竟又將系爭房屋以
    每月租金25,000元之價格出租予被上訴人乙○○，該租金顯
    高於當地租金市場行情，此種買賣加上租賃加上買回權之契
    約關係，亦為假買賣中最常見之約定，亦即被上訴人乙○○
    何以需多此一舉，將房屋低價出售之後又再行高價承租且預
    約買回？上開諸情，均顯不合常情，足見被上訴人間之買賣
    契約，應係通謀虛偽意思表示，依法應屬無效。爰依民法第
    87條第1 項之規定，訴請確認被上訴人間就系爭房屋所為之
    買賣契約為無效，並請求塗銷系爭房屋所有權移轉登記。
(三)、聲明：、原判決廢棄；、確認被上訴人間就門牌號碼台
    北縣三重市○○街317 號之房屋所為之買賣契約無效；、
    被上訴人間依上開買賣契約向台北縣三重地政事務所所為之
    所有移轉登記應予塗銷。
三、被上訴人丁○○則以：
(一)、被上訴人丁○○係經由友人介紹始知悉系爭房屋欲售出，被
    上訴人丁○○於考慮購買系爭房屋前，曾到系爭房屋現場附
    近查看過，系爭房屋所有權當時確實登記於被上訴人乙○○
    名下，亦無遭法院查封之情況，故被上訴人丁○○才放心購
    買系爭房屋。
(二)、被上訴人簽訂系爭買賣契約時，約定買賣價金為100 萬元，
    買受人於買賣標的物所有權完成過戶後，將系爭房屋出租予
    出賣人，每月租金為25,000元，並於過戶完成3 年之內後，
    買方得以原出賣價格即100 萬元將系爭房屋買回。被上訴人
    丁○○並分別於95年12月5 日及95年12月29日交付共計100
    萬元之現金予被上訴人乙○○。嗣後被上訴人間於96年6 月
    26日另行約定，被上訴人丁○○同意再給付被上訴人乙○○
    215,000 元，被上訴人乙○○則同意拋棄其買回系爭房屋之
    權利。
(三)、被上訴人丁○○係信賴地政機關之登記而買受系爭房屋，並
    已付清買賣價金，而買賣過程亦符合社會上一般經驗法則，
    被上訴人間並無通謀虛偽意思表示之情事等語資為抗辯，並
    聲明求為判決如主文所示。
四、被上訴人乙○○未於言詞辯論期日到場，亦未提出書面作何
    聲明或答辯。
五、法院之判斷：
    本件兩造對於系爭房屋係於54年間以被上訴人乙○○之母周
    莊寶桂之名義申請建築之國民住宅，並登記為周莊寶桂所有
    ，嗣於55年5 月10日讓渡予上訴人，雙方並約定將系爭房屋
    信託登記在周莊寶桂名下，待日後繳清貸款後，再協同辦理
    移轉登記，嗣後周莊寶桂於93年2 月20日死亡，被上訴人乙
    ○○為周莊寶桂繼承人之事實均不否認，並有系爭房屋稅籍
    證明書、建物登記謄本、契約書影本各1 份在卷可稽，堪信
    此部分之事實為真正。上訴人主張被上訴人乙○○依約負有
    移轉系爭房屋所有權於上訴人之義務，被上訴人間卻就系爭
    房屋為通謀虛偽之買賣契約，則為被上訴人所否認，並以前
    開情詞置辯。是以，本件應審究點厥為：被上訴人間就系爭
    房屋所為之買賣契約，是否為通謀虛偽意思表示而依法應為
    無效？茲逐點論述如下：
(一)、按第三人主張表意人與相對人通謀而為虛偽意思表示者，該
    第三人應負舉證之責，最高法院48年臺上字第29號判例可參
    。上訴人既主張被上訴人間就系爭房屋之買賣為通謀虛偽之
    意思表示，則依上開說明，上訴人自應就其主張負舉證之責
    任。
(二)、上訴人主張系爭買賣契約為通謀虛偽意思表示，所持之理由
    要為：系爭買賣契約及收據上被上訴人乙○○之簽名非真正
    ，被上訴人丁○○未實際交付買賣價金予被上訴人乙○○，
    系爭買賣契約之價金不但低於該地市場行情、且低於系爭房
    屋設定抵押權所擔保之債權額，被上訴人乙○○於出賣系爭
    房屋後又以高於當地租金行情之價格向被上訴人丁○○承租
    系爭房屋、且就系爭房屋附有買回權，被上訴人丁○○未曾
    查看過系爭房屋即決定買下系爭房屋，而認為上開情事均不
    符一般交易常情云云。
(三)、經查，被上訴人丁○○所提出之系爭房屋買賣契約，其中第
    6 條記載「付款條件：賣方交付過戶證件及已設定之他項權
    利清償證件時，買方交付35萬元，餘款於過戶完成後付清」
    等語，買賣契約成立時間則為95年12月15日，而契約後語附
    記已於95年12月29日收清全部買賣價金等語，此有房屋買賣
    契約書影本1 份附卷可參。參酌系爭房屋已於95年12月29日
    ，以發生於95年12月18日之買賣契約為原因，由被上訴人乙
    ○○將該屋所有權移轉登記予被上訴人丁○○名下，堪信上
    開房屋買賣契約確實為被上訴人乙○○與被上訴人丁○○所
    簽立，如此被上訴人乙○○方有同意將系爭房屋所有權移轉
    登記予被上訴人之理，據此足信上開房屋買賣契約書之形式
    應為真正，其上被上訴人乙○○之簽名亦為真實，上訴人主
    張該被上訴人乙○○之簽名為偽造云云，尚無可採。
(四)、再查，被上訴人丁○○辯稱其以100 萬元向被上訴人乙○○
    購買系爭房屋，並分別於95年12月15日、同年月29日交付共
    計100 萬元之買賣價金予被上訴人乙○○等情，業經其提出
    伊所有之萬泰商業銀行台幣存摺對帳單影本1 紙為證，上開
    存摺對帳單上分別列印有95年12月15日提領35萬元、95年12
    月29日提領575,000 元之記載，該提款日與被上訴人丁○○
    所稱分次交付被上訴人乙○○系爭房屋買賣價金之日期及金
    額大致相符；被上訴人乙○○並於買賣契約書上記載已收清
    全部買賣價款等語，此有系爭房屋買賣契約書影本1 份附卷
    可參。證人丙○○並於原審97年1 月25日言詞辯論期日到庭
    具結證稱略以：「（問：是否知悉系爭買賣契約）本件是我
    介紹給被上訴人丁○○，買賣契約書是我擬的，……，本件
    是良心的代書事務所的張春長介紹系爭房屋要賣，所以問我
    這邊有無客戶有興趣買這間房子，……，我介紹被上訴人丁
    ○○買這間房子，第一次他自己去看，被上訴人簽約的時候
    我在場，是在萬泰銀行交錢的，那時我也在場。」、「（問
    ：買賣價金如何給付？）... 簽約及塗銷設定是同一天，簽
    約當天在萬泰銀行被上訴人丁○○是領現金35萬元給被上訴
    人乙○○，之後過戶完成被上訴人丁○○才把餘款付清……
    ，過戶後餘款的交付也是在萬泰銀行，我也在場，……。」
    等語，核與被上訴人丁○○所述交付系爭買賣價金之過程大
    致相符，勘信被上訴人丁○○確實已交付系爭房屋之買賣價
    金予被上訴人乙○○。上訴人所稱系爭房屋買賣契約之價金
    並未交付云云，即不可採。
(五)、又按，契約自由原則是現代民法契約之重要原則，當事人本
    得自由決定契約之內容、型式，意即出賣人及買受人間得自
    由決定買賣價金、買賣契約條款等契約條件，尚不能僅因買
    賣契約之價金偏低或買賣契約有特別約定之條款，即認為當
    事人間買賣契約為通謀虛偽意思表示。上訴人固主張，依照
    系爭房屋坐落當地之透天厝成交行情，系爭房屋每坪約價值
    196,000 元，扣除以公告現值計算系爭房屋坐落之土地價值
    即2,219,016 元後，系爭房屋之價值應為2,465,384 元，而
    本件系爭房屋之買賣價金僅100 萬元，明顯偏低云云。然查
    ，土地之公告現值通常均低於土地之交易價值，此為社會一
    般常情，上訴人主張以當地透天厝之每坪交易單價，計算系
    爭房屋及其坐落土地之總價，於扣除以公告現值計算之土地
    價值後所得餘數，即為系爭房屋之價值之計算方式，核與一
    般社會通念未符；且上訴人提出作為比較之透天厝建物係坐
    落於三重市○○街、屋齡係38年、成交時間為96年7 月，惟
    系爭房屋係坐落於三重市○○街、於54年10月30日興建完成
    、屋齡已逾42年、被上訴人間係於95年12月15日訂立買賣契
    約，上開兩間房屋無論坐落地段或房屋年齡均不同，成交時
    間亦非同一時期，尚無從依上訴人提出之透天厝交易價格，
    據此論斷被上訴人間就系爭房屋之買賣價格有低於市場行情
    之情事；且買賣房屋之價格如何決定，不僅涉及當時市場行
    情、房屋建材，也關係買賣雙方意願，買賣契約是否有特別
    約定等諸多因素，本件被上訴人間買賣契約第7 條，特別約
    定出賣人即被上訴人乙○○於系爭房屋過戶後3 年內，得以
    原出賣價格即100 萬元，買回系爭房屋，此有房屋買賣契約
    書第7 條在卷可佐，據此，被上訴人間為顧及出賣人日後行
    使買回權之可能性，就系爭房屋之交易價格縱有較市場價格
    為低之情事，亦未逾通常合理交易情況。且被上訴人丁○○
    嗣後亦再行給付215,000 元於被上訴人乙○○，以作為被上
    訴人乙○○放棄上述房屋買回權之對價，此有被上訴人丁○
    ○提出經被上訴人乙○○簽名捺印之收據1 紙在卷可憑，上
    訴人雖否認上開收據之真正，惟本院審酌該收據上被上訴人
    乙○○簽名之筆跡，其書寫之順序、力道等運筆方式，與系
    爭房屋買賣契約上被上訴人乙○○之運筆方式相雷同，應可
    信係同一人所書寫，而系爭買賣契約書上被上訴人乙○○之
    簽名可信為真正，理由已如前述(一)，故本院認為上開收據上
    被上訴人乙○○之簽名，應亦為真實。是以，被上訴人丁○
    ○實際支出1,215,000 元（即1,000,000 元＋215,000 ＝1,
    215,000） 之價格始購得系爭房屋之所有權，應認並無特別
    低於該屋一般交易之市場價格。上訴人主張系爭房屋之買賣
    價格有低於市場行情之情形云云，尚屬無據。上訴人雖又主
    張系爭房屋買賣價格低於其設定之抵押權所擔保之債權，不
    合常理云云。惟按，最高限額抵押權僅是擔保發生於權利存
    續期間內，金額在最高限額範圍內所生之債權；並非表示抵
    押權所擔保之債權，於設定抵押權時即已確定發生如最高限
    額上限之債權金額。經查，系爭房屋固曾於95年9 月5 日設
    定本金最高限額為200 萬元之最高限額抵押權於第三人賴育
    生，然該抵押權於被上訴人乙○○移轉登記系爭房屋所有權
    予被上訴人丁○○之前，業經塗銷登記，此有系爭建物登記
    第二類謄本2 紙在卷可查，據此可知，被上訴人乙○○已依
    約於移轉登記前塗銷系爭房屋原設定之抵押權登記。系爭房
    屋買賣價格縱使低於其抵押權設定所擔保之債權最高限額，
    然該抵押權所擔保之債權，於塗銷抵押權時實際已發生之債
    權金額若干，並未見上訴人釋明；且清償債務可讓債務人因
    此獲得減少債務之利益，被上訴人乙○○或係將出賣系爭房
    屋所得之價金，用以清償系爭房屋所設定之抵押權擔保之債
    務，此亦屬合乎情理；故尚不得以系爭房屋買賣價格低於其
    抵押權所擔保債權之最高限額，即謂系爭買賣契約有不合常
    理之處。
(六)、上訴人雖又稱系爭房屋買賣契約約定有出賣人附有買回權，
    以及出賣人於房屋過戶後，再向買受人承租之特別條款，顯
    不合常情云云。惟按，依前所述，契約自由原則本允許當事
    人間合意自由設計契約內容，被上訴人間或係為各自資金之
    自由運用，而合意就買賣契約設計上開特別條款，亦屬交易
    之常見情形，上訴人就上開條款何以違反經驗法則或論理法
    則，未能盡其釋明義務，或提出證據以資證明，所主張自不
    足採信。上訴人另以被上訴人乙○○未租住系爭房屋，卻以
    每月25,000元之租金價格向被上訴人丁○○承租系爭房屋，
    顯不合理云云。惟上開租金之約定仍屬契約自由原則之範疇
    ，被上訴人間既已盱衡自己之經濟能力等客觀因素，本諸自
    由意識及平等地位而為自主決定，是上訴人遽以租金過高推
    斷被上訴人間有通謀虛偽情事，亦無足採。上訴人雖聲請本
    院向臺北縣警察局三重分局調閱系爭房屋自95年12月15日起
    至96年6 月30日間之警方報案紀錄，以證明被上訴人乙○○
    實際上並未租住系爭房屋內，惟承租人租用房屋並不以自住
    為限，被上訴人乙○○縱使未親自租住系爭房屋，但其是否
    有其他使用目的進而租用系爭房屋，亦屬被上訴人乙○○得
    自由決定之事，尚不得以被上訴人乙○○未親自居住該屋，
    即認為被上訴人乙○○無租用系爭房屋之意思，進而推論系
    爭買賣契約為虛偽，故本院認為此部分之證據並無調查之必
    要，附此敘明。
(七)、上訴人復以被上訴人丁○○在購買系爭房屋之前，未曾查看
    過系爭房屋，顯然違反交易慣例云云。惟查，證人即系爭房
    屋所在地轄區之幸福里里長李恩賜於原審97年6 月20日言詞
    辯論期日，到庭具結證稱：「（問：被上訴人丁○○是否有
    在95年間向你詢問系爭房屋是否為凶宅？）有。當初被上訴
    人是問我那間房子是不是凶宅，可不可以買，那條街的鄰長
    是誰？我跟他說不是凶宅，至於是否可不可以買，我不便表
    達意見，我有跟他講說鄰長叫做章全金，就住在安慶街347
    號4 樓，319 號是他的古厝。」、「（被上訴人去問你的時
    候有沒有明確的指出是那一個門牌號碼的建物？）沒有，他
    是問我從305 號到331 號這排房屋好不好，是不是凶宅，沒
    有聽說，後來他補問說317 號這房子好不好。」等語，此有
    該日言詞辯論筆錄1 紙在卷可稽，足認被上訴人丁○○確實
    曾於購買系爭房屋之前，即至房屋坐落地點附近查看並詢問
    當地里長系爭房屋屋況，上訴人所稱被上訴人丁○○未曾查
    看過房屋即決定購買系爭房屋云云，顯與事實不符。
(八)、綜上所述，上訴人主張系爭買賣契約及收據上被上訴人乙○
    ○之簽名非真正，被上訴人未實際交付買賣價金，系爭買賣
    契約價金不但低於該地市場行情、且低於系爭房屋設定抵押
    權所保之債權額，被上訴人乙○○於出賣系爭房屋後又以高
    於當地租金行情之價格向被上訴人丁○○承租系爭房屋，及
    被上訴人乙○○就系爭房屋附有買回權，被上訴人丁○○未
    曾查看過系爭房屋即決定買下系爭房屋等節，而認為上開情
    事不符一般交易常情，推論被上訴人間之買賣契約係屬通謀
    虛偽意思表示云云，皆屬無據，無從採信。從而，上訴人主
    張依據民法第87條第1 項之規定，訴請確認被上訴人間就系
    爭房屋所為之買賣契約無效，以及請求被上訴人間依上開買
    賣契約向台北縣三重地政事務所所為之所有移轉登記應予塗
    銷，均為無理由，不應准許。原審為上訴人敗訴之判決，核
    無不合。上訴意旨指摘原判決不當，求予廢棄改判，為無理
    由，應予駁回。
六、本件事證已臻明確，兩造其餘主張、陳述及所提證據，經本
    院審酌後，認為與判決結果均不生影響，爰不一一贅論，併
    此敘明。
七、據上論結，本件上訴為無理由，依民事訴訟法第436 條之1
    第3 項、第449 條第1 項、第78條，判決如主文。
中    華    民    國    97    年    11    月    12    日
                  民事第三庭    審判長法  官  朱耀平
                                      法  官  陳映如
                                      法  官  邱育佩
以上正本證明與原本無異
不得上訴
中    華    民    國    97    年    11    月    12    日
                                      書記官  林兆嘉


司法院資訊處製作；財團法人民間司法改革基金會備份。
